---
title: "Összefoglaló"
output:
  html_document: default
  pdf_document: default
---

#Adatok beolvasása

```{r load data}
load("Flycatchers2018.RData")
library(ggplot2)
```

#1. Hogyan növekedtek a fiókák az egyes fészekaljakban?
Először egy találomra kiválasztott fészek következik, a 122-es.Elsőnek ábrázoltam a fiókák tömegét a koruk függvényében, majd egy regressziós egyenest illesztettem rá.
``` {r}
plot(mass~day, data = chck, subset = nestboxid == 122)
m2=lm(mass~day,data = chck)
abline(m2)
summary(m2)
```

#2. Következőnek kiveszek találomra egy fészket, és megismétlem ugyanezt.Miben változik meg ? Miben hasonlít?
Nagy eltérések nincsenek,a regresszios egyenes csak kismértékben tér el. A 122-es fészekben eleinte gyorsabban növekedtek, azonban a 12.napra a 115-osok súlya volt a több.

``` {r}
plot(mass~day, data = chck,subset = nestboxid == 115)
m3=lm(mass~day,data = chck)
abline(m3)
summary(m3)
```
# Most pedig összeomlasztom az egész adatsort. Miben tér el?
Természetesen nagyobb a szórás, több a szélsőséges eset,nagyobb a minimum es maximum értékek elhelyezkedése.
```{r}
plot(chck$day,chck$mass, xlab = "Days",ylab = "Mass")
m1 = lm(mass~day, data = chck)
abline(m1)
summary(m1)
```




Az eredmény szépen kivehető,fokozatosan és egyenletesen növekszik a súlyuk, egészen a 12. napig,miután egy enyhe súlycsökkenés figyelhető meg. Ez azért van mert a testük itt alakul át a fióka állapotból a kifejlett madarakéhoz hasonló testfelépítéshez.. A tollazatuk is itt változott meg. A 12.nap után még pár grammot híznak,vagy pedig stagnálnak.


# 2. A második lépés az, hogy kiszámoljuk, hogy milyen az egyes fészkekben az etetési aktivitása a hímeknek, és a tojóknak, majd megnézzük, hogy ezt milyen tényezők befolyásolják. Az etetési aktivitás az etetés mennyisége egy órára számítva. A stresszhatás , ami lehetett emberi, vagy más egyedtől származó,továbbá környezeti befolyasolta. Kezdjük a hímmel.

```{r male}
plot(frm~numb,data = coef,xlab = "Chicks",ylab = "MaleFR")
m14=lm(frm~numb,data = coef)
abline(m14)
summary(m14)
```

# Következzenek a tojók.
```{r female}
plot(numb~frfm,data = coef,xlab = "chicks",ylab = "FemaleFR")
m3=lm(numb~frfm,data = coef)
abline(m3)
summary(m3)
```
#Az etetési ráta vajon függ-e a fiökák számától? ha igen hogyan? vajon lehet erre kontrollálni?
Az etetési aktivitás függ a fiókák számától. Minél több a fióka, annál több az etetés.Fontos megjegyezni,hogy ez azonban nem sziginifikáns.Főleg a hímnél nem.

A tojóknál szépen látszik, hogy egyenletesen növekszik az etetési aktivitás,minél több fióka van. Vannak azonban szélsőséges esetek, pl  ahol 7 fióka van, ott a tojó csak 4x etetett. Ahol 3 ott meg van hogy 17x. Ez  azért volt mert ennél a megfigyelésnél éppen egy nyugdíjas csoport vonult el, illetve az eső is szemerkélt , és láthatólag a tojókra ezek nagyobb stresszel jártak,óvatosabban etettek.A hímekre az emberek általi stressz nem volt szignifikáns hatással, nem változott az etetési aktivitás, azonban a harcok viszonylag lelassították. A hímek ábráján az látszik, hogy különösebben nem érdekelte őket , hogy mennyi fióka van, nagyjából ugyanannyit etettek 2 fiókás odúknál, meg a  7 fiókás odúknál is. 

#3. Mi befolyásolhatja még a növekedésüket?

Születésük dátuma, időjárás, stresszhatás, fiókák száma, elhelyezkedés. Ezek azok amik befolyásolják a növekedést, és ezzel együtt az etetési aktivitást.

Mégis a legnagyobb hatással a környezeti elhelyezkedés volt  3 csoportba osztottam,  amik közvetlenül az út mentén voltak, villanyoszlopokon, többnyire 1-es típusú. Amik az utaktol nem messze, de azért olyan helyen ahol ritkán közlekednek emberek. Ilyen például a tónál lévő odú, vagy  az emberek által létrehozott , füveken letaposott ösvények amik többnyire két beton utat kötnek össze.Ezek a 2-es típusú fészkek. A 3. ami soha , vagy  nagyon ritkán kerül megzavarásra emberek által. Ezek bent vannak az erdős részeken, alig észrevehető helyeken.Az egyes típusú odúknál 33 fiókából 28 repült ki, azaz 5 halt meg. A kettes típusúnál 22ből 18 repült ki , azaz 4 halt meg.Tehát ezek között nincs nagy eltérés. A beton utak miatt,  amik körül rengeteg virág van könnyű élelmet szerezni, továbbá a tiszta környezet miatt betegségek is ritkák, kevés a parazitát terjesztő / parazita faj. Ezzel szemben a 3. típusú odúknál 33 fiókából csupán 16 repült ki.Ezeknél az odúknál rengeteg a kullancslégy, hemzsegnek a szúnyogok, a fiókákban rengeteg élősködő férget találtam , amik szívták a vérüket.A vérvételnél ezeknél a fiókákbál külön volt a plazma a sejtektől. A fiókák soványak voltak, toll alig volt rajtuk , és betegesen gyengék voltak.




```{r}
plot(Environment$maxchick~Environment$env, xlab = "environment", ylab = "Maxchick")
m5=lm(Environment$maxchick~Environment$env)
abline(m5)
summary(m5)
```



```{r}
plot(Environment$finalchick~Environment$env, xlab = "environment", ylab = "Finalchick")
m6=lm(Environment$finalchick~Environment$env)
abline(m6)
summary(m6)
```

Jól megfigyelhető a különbség.


# Lássuk ábrázolva az összes fészek növekedési rátáját.
``` {r Ábrázolva az összes fészek növekedési rátája}
ggplot(chck,aes(day,mass))+geom_point()+facet_wrap(~nestboxid)

```

Ebből az látszik hogy nagyjából a 10.napig lineáris a növekedés. Megfigyelhető, hogy majdnem minden fészeknél vannak lemaradott pontok,azaz fiókák. Ezek később keltek ki, akár több mint 24-órával később. Nagyrészt a lemaradott fiókák elpusztultak, azonban 3-4 gramm eltérést még képesek kibírni , és felhozni a lemaradást a többi fiókához képest.

#A következő pontokban kiszámítom a slope-ot a 6., 10., napig, továbbá az összes napra vonatkozóan is.
```{r slope kiszámítása a 6. napig}
slopes <- by(chck, INDICES = chck$nestboxid, FUN = function(x) coef(lm(mass~day, subset = day < 7, data = x))[2])

```

```{r slope kiszámítása a 10. napig}
slopes1 <- by(chck, INDICES = chck$nestboxid, FUN = function(x) coef(lm(mass~day, subset = day < 11, data = x))[2])

```

```{r összesített slope}
slopes2 <- by(chck, INDICES = chck$nestboxid, FUN = function(x) coef(lm(mass~day, subset = day < 17, data = x))[2])

```

# Fontos elkülöníteni a hím és a tojó etetési rátáját a következő számításokhoz.

``` {r megfigyelésenként történt etetés, hímre és tojóra számítva}
behav.table <- table(behav$ObsID, behav$Behavior, behav$Sex)

```

```{r Hím és tojó etetési rátája}
beh <- behref

beh$mfv <- behav.table[,1,"Male"]
beh$ffv <- behav.table[,1,"Female"]
beh$tfv <- rowSums(behav.table[,1,])

```

```{r}
beh$growth <- slopes[match(beh$NestboxID, names(slopes))]
beh$growth
beh$growth1 =  slopes1[match(beh$NestboxID, names(slopes))]
beh$growth1
beh$growth2 =  slopes2[match(beh$NestboxID, names(slopes))]
beh$growth2
```
# A kapott adatok alapján kiszámítottam a tojó etetési aktivitásához prediktált növekedést.
``` {r tojó etetési aktivitásához prediktált növekedés}
plot(growth2~ffv,data = beh, xlab = "Feeding rate (feeds/hour)", 
     ylab = "Growth rate (daily mass gain - g)", main = "Female")
```


# Itt pedig a hím etetési aktivitásához prediktált növekedés látható.
``` {r hím etetési aktivitásához prediktált növekedés}
plot(growth2~mfv,data = beh, xlab = "Feeding rate (feeds/hour)",
     ylab = "Growth rate (daily mass gain - g)", main = "Male")
```

# Végül pedig az összesített növekedés.
```{r Összesített etetési aktivitáshoz prediktált növekedés}
plot(growth2~tfv,data = beh, xlab = "Feeding rate (feeds/hour)", ylab = "Growth rate (daily mass gain - g)", main = "All in one")
```

#4. Mennyire befolyásolja az eredményeket, ha a növekedési ráta a 6. , illetve a 10. napig tart?Lássuk a 10. napig tartó növekedést.
```{r 10.napig tartó növekedési ráta}
plot(growth1~mfv, data = beh, xlab = "Feeding rate (feeds/hour)",ylab = "Growth rate (daily mass gain - g)", main = "Male")
m8=lm(growth1~mfv,data = beh)
abline(m8)
plot(growth1~ffv, data = beh, xlab = "Feeding rate (feeds/hour)",ylab = "Growth rate (daily mass gain - g)", main = "Female")
m9=lm(growth1~ffv,data = beh)
abline(m9)
plot(growth1~tfv, data = beh, xlab = "Feeding rate (feeds/hour)", 
     ylab = "Growth rate (daily mass gain - g)", main = "All in one")
m10=lm(growth1~tfv,data = beh)
abline(m10)
```

#Itt pedig a 6. napig látható növekedés ábrázolása.

```{r 6.napig tartó növekedési ráta}
plot(growth~mfv,data = beh, xlab = "Feeding rate (feeds/hour)",ylab = "Growth rate (daily mass gain - g)", main = "Male")
m11=lm(growth~mfv,data = beh)
abline(m11)
plot(growth~ffv,data = beh, xlab = "Feeding rate (feeds/hour)",ylab = "Growth rate (daily mass gain - g)", main = "Female")
m12=lm(growth~ffv,data = beh)
abline(m12)
plot(growth~tfv,data = beh, xlab = "Feeding rate (feeds/hour)",ylab = "Growth rate (daily mass gain - g)", main = "All in one")
m13=lm(growth~tfv,data = beh)
abline(m13)
```
A 6.napig tartó növekedések során a növekedés gyorsabb ütemben fejlődik, a tojók, a hímek , és az összesített eredmények alapján is.Ennek az az oka, hogy a túlélés érdekében kikelés után a legfontosabb a gyors növekedés, hogy utána kompetensek legyenek a többi fiókával.Másrészről pedig a 10.nap után már majdnem elérték a maximális súlyukat, ezért lassabbodik.


#5. A slope mennyire adhat reális képet a fiókák növekedéséről? Milyen zavaró hatások lehetnek, amire oda kellene figyelni?
A slope teljesen reális képet ad, HA az átlagot tekintjük.Azonban sok esetben előfurdul, hogy a legnagyobb súlyú, és a legkisebb súlyú fióka között nagy az eltérés, ezért az eredmények kissé félrevezetőek, a valóságot nem fedik.Ennek az az oka, hogy egy fióka amelyik hamarabb kelt ki, hatalmas előnnyel indul a később kikelő társaihoz képest.Egyrészt már megkezdte a táplálkozást, és nagyobb súllyal rendelkezik, ezáltal több energiája is van és jobban tud a szülőknek jelet adni,másrészt előnyösebb pozíciót tud keresni magának.Ebből adódóan sok fészekben volt az ,hogy a nagyobb tömegű fiókák gyorsan tettek szert még több tömegre, ezzel szemben a kisebb tömegű fiókák egyre nehezebben , és lassabban szedtek fel grammokat.A másik zavaró tényező, hogy a fiókák száma változó, és előfordul hogy egy 7 fiókás fészekben, és egy 4 fiókás fészekben ugyanakkora az etetési aktivitás.Természetesen ilyenkor a növekedési ütem a 4 fiókás fészekben lesz a nagyobb.Zavaró hatás még, hogy nem tudjuk milyen táplálékot sikerül elkapniuk,és hogy ezek mekkora tápértékekkel rendelkeznek.

# 6. Fetételezve, hogy mindent jól csináltunk, mit mondanak az eredmények? Befolyásolja-e az etetési aktivitás a fiókák növekedését? 

Igen, befolyásolja.

#7 Milyen tényezők befolyásolják  az etetési aktivitást? Melyik szülői nem az aktívabb etető?

```{r feeding visit}
mean(behav.table[,1,"Male"])
mean(behav.table[,1,"Female"])
sum(behav.table[,1,"Male"])
sum(behav.table[,1,"Female"])

```

# Ezekből megtudhatjuk hogy a tojó összesen 119-szer,míg a hím 137-szer etetett, a hímek óránkénti 8,5 ös átlaggal, míg a tojók 7,4-es átlaggal. Tehát kimondható , hogy a hím az aktívabb etetési szempontból.

# Vessünk egy pillantást a fészek közeli viselkedésekre. Ennek az etetésen kívül még 3 fajtája van. Az odú tetején való elhelyezkedés pár másodpercig, ez az OB jelölést kapta. A VI, azaz vicinity ami a fészek közelében történő mozgást jelenti. Ez lehet ágról ágra ugrándozás az odú közelében, vagy repkedés is. A 3. opció az OH ami az odú bejáratán elhelyezkedő madarat jelenti. Ezeket a tényezőket csak akkor számoltam bele hogyha több másodpercig tartott, nem csak megfordult ott a madár.

``` {r egyéb tényezők}
sum(behav.table[,2,"Male"])
sum(behav.table[,2,"Female"])
sum(behav.table[,3,"Male"])
sum(behav.table[,3,"Female"])
sum(behav.table[,4,"Male"])
sum(behav.table[,4,"Female"])
mean(behav.table[,2,"Male"])
mean(behav.table[,3,"Male"])
mean(behav.table[,4,"Male"])
```

# Láthatjuk, hogy igen jelentős az eltérés. Míg a hímek óránként 0,6-szor tartózkodnak az odún, 0,5 ször a bejárati lyukon , és 1,6-szor a közelben, addig a tojók az összes megfigyelés alapján csupán egyszer tartózkodott az odún, egyszer a lyukon , és 5-ször a közelben.
# Ezek az adatok azt bizonyítják, hogy a hímek aktívabban vesznek részt minden folyamatban.